【裁判字號】    89,上訴,1417
【裁判日期】    891003
【裁判案由】    偽造文書等
【裁判全文】
臺灣高等法院臺中分院刑事判決                  八十九年度上訴字第一四一七號
    上  訴  人
    即  被  告  甲○○
    上  訴  人
    即  被  告  乙○○
右上訴人因偽造文書等案件，不服臺灣臺中地方法院八十七年度訴字第一二九七號中
華民國八十九年一月二十八日第一審判決（起訴案號：臺灣臺中地方法院檢察署八十
七年度偵字第六四四一號），提起上訴，本院判決如左：
    主    文
原判決除乙○○被訴寄藏贓物部分外均撤銷。
甲○○共同連續意圖為自己及第三人不法之所有，以詐術使人將本人之物交付，處有
期徒刑壹年陸月。
乙○○行使偽造私文書，足以生損害於他人，累犯，處有期徒刑壹年。
    事    實
一、乙○○於民國（下同）八十二年間因賭博案件，經臺灣臺中地方法院判處有期徒
    刑三月，如易科罰金，以三百元折算一日確定，於八十二年九月二日執行完畢，
    猶不知悔改。緣甲○○係設於臺中市○○區○○路四段九七一號一樓欣聖車坊之
    負責人，於八十四年間與寶島商業銀行簽約，為財團法人聯合信用卡處理中心（
    下稱聯合信用卡中心）所約定之特約商店，可以取得之刷卡機及空白簽帳單就顧
    客消費為刷卡業務，因欣聖車坊之生意不佳，適有股東介紹自稱「賴經理」之張
    子榮成年男子要借用刷卡機，甲○○明知寶島商業銀行提供其辦理信用刷卡業務
    所需之刷卡機及空白簽帳單等物品，依約不得轉讓他人或移與信用卡業務無關之
    非消費使用，且其為從事刷卡消費業務之人，因上述經濟問題而同意租借刷卡機
    暨交付空白簽帳單予綽號「賴經理」之張子榮者，甲○○遂共同意圖為自己及第
    三人不法之所有及行使明知為不實事項而登載於業務上作成文書之概括犯意，自
    八十四年七月間起至同年八月間止，由綽號「賴經理」之張子榮以「假消費，真
    刷卡」方式，連續以附表所示持卡人之信用卡刷卡偽為顧客消費，並製作不實交
    易之簽帳單後，憑以製作請款單表示持卡人有消費之業務上文書，繼持向發卡銀
    行詐領簽帳款，致聯合信用卡中心陷於錯誤，於收受其所彙總之請款單數日後，
    即以電匯方式陸續撥款二百二十二萬六千二百元至甲○○指定之台灣省合作金庫
    北屯支庫（下稱合庫）其本人名義、第0000000000000號帳戶內，
    而綽號「賴經理」之張子榮即要求甲○○交付上開合庫存摺及印章提領錢款多次
    ，足以生損害於聯合信用卡中心處理信用卡帳款之正確性。嗣甲○○見無法索回
    上開合庫存摺及印章而辦理遺失補發手續，知悉上開合庫存摺帳戶仍有聯合信用
    卡處理中心後續匯入之款項九十一萬元，乃於八十四年八月間交付補發之存摺及
    印章予其友乙○○代為處理。乙○○未代向合庫處理，明知該合庫存摺簿載之存
    款餘額九十一萬元為甲○○等詐騙所得，竟意圖為自己不法之所有，前往合庫以
    甲○○交付之存摺及印章，偽填不實之取款憑條並盜蓋印文，偽造取款單持向合
    庫提領九十一萬元，並易持有為所有，侵占入己，旋避不見面。
二、案經臺灣臺中地方法院檢察署檢察官自動檢舉偵查起訴，及臺灣嘉義地方法院檢
    察署檢察官移送併辦（案號為臺灣嘉義地方法院檢察署檢八十七年度偵字第一九
    二四號）。
    理    由
一、訊據上訴人即被告（以下稱被告）甲○○固供承其經營欣聖車坊不善，同意租借
    刷卡機及空白簽帳單予自稱賴經理之張子榮，惟辯稱不知「賴經理」如何以假消
    費，真刷卡方式，偽以信用卡刷卡假消費，並向聯合信用卡中心請領簽帳款之事
    實，並無共同詐欺等犯行云云。訊據被告乙○○固坦承被告甲○○有交付補發之
    合庫存摺及印章，及先後提領三十萬元、五十萬元等情，惟辯稱因被告甲○○將
    伊所有豐田牌自小客車借用時，有同意該存摺存款係供抵債，嗣因甲○○遍尋不
    著，伊始持以提款八十萬元抵債，非提領九十一萬元，並無侵占或偽造文書云云
    。
二、經查（一）被告甲○○因被告乙○○擅自提領聯合信用卡處理中心匯入其合庫存
    摺之餘款九十一萬元後避不見面，因生嫌隙，被告甲○○於八十六年七月五日二
    十二時五分許，在台中市○○區○○路二段四九一號遇見被告乙○○，乃與其友
    葉克文分別持鋁製棒球棍毆打乙○○，致被告乙○○之臉頰受有傷害等情，有卷
    附之臺灣臺中地方法院檢察署檢察官八十六年度偵字第一五○七八號傷害案卷可
    稽。被告甲○○於該案偵查中供稱因被告乙○○積欠其債務一百餘萬元為發生衝
    突之緣故等等；被告乙○○供稱「是被告甲○○於二年前與地下錢莊合作，地下
    錢莊帶人去被告甲○○那邊刷卡，因被告甲○○將印章及存摺放在我那邊，我去
    領九十萬出來，那筆錢還放我太太處」等語（見該偵卷第二一頁、第二九頁），
    二人供述互毆始末情節相符，堪認被告甲○○確有出借刷卡機供「賴經理」者，
    以不實消費刷卡詐騙發卡銀行及聯合信用卡處理中心，而被告乙○○並未受託提
    款，竟偽填合庫請款單持以提領九十一萬元，並易持有為所有，殆屬無疑。（二
    ）按聯合信用卡中心係與特約商店簽約合作辦理信用卡業務，並均有簽定制式之
    「特約商店合約書」，依據該項契約，特約商店同意所約定之信用卡持卡人得以
    簽帳方式支付向特約商店購物及享受服務等之款項，聯合信用卡中心則同意為特
    約商店處理因接受持卡人簽帳所發生之帳款收、付事宜，即聯合信用卡中心係介
    於特約商店與持卡人之發卡銀行間之中間角色，處理者係簽帳單請款之「代收、
    代付」往來業務，此觀之卷附之財團法人聯合信用卡處理中心特約商店約定書特
    約事項之前言即可明暸，而聯合信用卡中心所代付之金錢係向發卡銀行代收之所
    得，並於聯合信用卡中心代付請款後，再向持卡人之發卡銀行取得代墊款而循環
    處理。被告甲○○坦承刷卡機不得任意出借與他人使用（見原審法院卷第一七六
    頁背面），被告甲○○竟不顧於此，明知前開持卡人並無至其車坊消費之事實，
    仍同意賴經理者以該不實之簽帳單，登載於其業務上所作成之請款單、請款彙總
    表等文書，並向聯合信用卡中心請領發卡銀行所先付之簽帳款，足以生損害於聯
    合信用卡中心處理信用卡帳款之正確性，並以此獲取不法利益之詐騙方法，使聯
    合信用卡中心陷於錯誤，以為係真正消費之撥款交付財物，其有不法所有之意圖
    ，灼然明甚。（三）被告乙○○雖辯稱僅提領三十萬元及五十萬元云云。惟經原
    審法院函調被告甲○○設於合庫之上開存摺存提資料，最後三筆提款依續為三十
    萬元、五十萬元、九十一萬元等情，有合庫函一件在卷足稽，參以被告甲○○供
    稱其交付存摺予被告乙○○後未再提存任何款項，但有再辦理補發等情，被告乙
    ○○於前開傷害案件亦供承提領九十萬元等語，且參照合庫函覆甲○○該存摺於
    八十四年八月二十三日有辦理存摺掛失等情以觀，被告甲○○所供上情堪信為真
    ，被告乙○○於辯稱僅提款八十萬元云云，不足採信。（四）此外，並有聯合信
    用卡處理中心函暨後附簽帳單、請款單、合庫存摺紀錄影本、合庫函暨上開存摺
    提領資料影本等附卷可稽。被告甲○○、乙○○所辯顯係避重就輕飾卸之詞，殊
    無可採。本件事證已臻明確，被告等犯行洵堪認定。
三、核被告甲○○所為，係犯刑法第三百三十九條第一項之詐欺取財罪、第二百十六
    條、第二百十五條之行使業務登載不實罪。被告乙○○所為，係犯刑法第三百三
    十五條第一項之侵占罪、第二百十六條、第二百十條之行使偽造私文書罪。又被
    告甲○○與綽號「賴經理」之張子榮間，有犯意之聯絡，行為之分擔，均為共同
    正犯。綽號「賴經理」之張子榮雖非從事業務之人，依刑法第三十一條第一項規
    定，仍以共犯論。又被告甲○○與綽號「賴經理」之張子榮登載不實之事項於業
    務上所作成之文書行為，已被行使業務上所作成登載不實之文書罪之高度行為所
    吸收，不另論罪。又被告乙○○填載不實之合庫取款憑條並盜蓋被告甲○○印章
    ，其盜用印章為偽造私文書之部分行為；又偽造私文書之低度行為應為行使之高
    度行為所吸收，均不另論罪。核被告甲○○所為數詐欺取財、行使業務登載不實
    行為，時間緊接，所犯罪名相同，顯係基於概括之犯意為之，為連續犯，各依刑
    法第五十六條之規定以一罪論，並加重其刑。又被告甲○○上開詐欺取財、行使
    業務上登載不實罪間，有方法、結果之牽連關係，為牽連犯，應從一重論以詐欺
    取財罪。被告乙○○上開侵占、行使偽造私文書罪間，有方法、結果之牽連關係
    ，為牽連犯，應從一重論以行使偽造私文書罪論處。又被告甲○○行使業務上登
    載不實罪部分，雖未經公訴人起訴，惟與起訴詐欺部分有牽連犯之審判不可分關
    係，為起訴效力所及，本院自得併審。又被告乙○○行使偽造私文書罪部分，雖
    未經公訴人起訴，惟與起訴侵占部分有牽連犯之審判不可分關係，為起訴效力所
    及，本院亦得併審，附此敘明。被告乙○○於八十二年間曾犯賭博罪，經台灣台
    中地方法院判處有期徒刑三月，如易科罰金，以三百元折算一日確定，於八十二
    年九月二日執行完畢後，五年以內再犯本件有期徒刑以上之罪，為累犯，應依刑
    法第四十七條規定加重其刑。原審予以論罪科刑，固非無見，惟查原判決既認被
    告甲○○自八十四年七月間起至同年八月間止，由綽號「賴經理」之張子榮以「
    假消費，真刷卡」方式，連續以「附表」所示持卡人之信用卡刷卡偽為顧客消費
    ，惟原判決卻未見「附表」，致事實不明，尚有未洽。被告甲○○、乙○○此部
    分上訴意旨，仍執陳詞否認犯罪，空言指摘原判決此部分不當，固無可取，但原
    判決既有前述可議之處，此部分即屬無可維持，應由本院撤銷改判。爰審酌被告
    甲○○與綽號「賴經理」之張子榮以「假消費、真刷卡」之方式詐財，嚴重破壞
    信用制度，情節非輕，被告乙○○犯罪之動機係因一時貪念，被告等素行、犯罪
    動機、手段、所生危害、所得金額等一切情狀，仍各量處如主文第二項、第三項
    所示之刑，以示懲儆。至卷附消費不實之簽帳單、請款單業經被告甲○○及綽號
    「賴經理」之張子榮持向聯合信用卡處理中心行使，非屬被告等所有，且非違禁
    物，不予宣告沒收。又被告乙○○於上開取款憑條上盜用被告甲○○印章而蓋用
    印文，惟上開印章及印文均屬真正，難認係屬偽造之印章及印文，加以上開取款
    憑條係屬合庫所有而非被告乙○○所有，依法不在沒收之列，附此敘明。
四、據上論結，應依刑事訴訟法第三百六十九條第一項前段、第三百六十四條、第二
    百九十九條第一項前段，刑法第二十八條、第五十六條、第三百三十五條第一項
    、第二百十六條、第二百十條、第二百十五條、第三百三十九條第一項、第五十
    五條、第四十七條，罰金罰鍰提高標準條例第一條前段，判決如主文。
本案經檢察官丙○○到庭執行職務。
中      華      民      國    八十九     年      十       月     三     日
                                  臺灣高等法院臺中分院刑事第十庭
                                        審判長法  官  林  照  明
                                              法  官  李  寶  堂
                                              法  官  蕭  廣  政
右正本證明與原本無異。
被告乙○○部分得上訴，其餘不得上訴。
如不服本判決應於收受送達後十日內向本院提出上訴書狀，其未述上訴之理由者並
得於提起上訴後十日內向本院補提理由書（均須按他造當事人之人數附繕本）。
                                              書記官  黃  禎  祥
中      華      民      國    八十九     年      十       月     四     日
附錄本案論罪科刑法條全文：
刑法第二百十六條
行使第二百十條至第二百十五條之文書者，依偽造、變造文書或登載不實事項或使登
載不實事項之規定處斷。
刑法第三百三十九條
意圖為自己或第三人不法之所有，以詐術使人將本人或第三人之物交付者，處五年以
下有期徒刑、拘役或科或併科一千元以下罰金。
以前項方法得財產上不法之利益或使第三人得之者，亦同。
前二項之未遂犯罰之。
刑法第二百十條：
偽造、變造私文書，足以生損害於公眾或他人者，處五年以下有期徒刑。        Ｉ


司法院資訊處製作；財團法人民間司法改革基金會備份。
